臺灣高等法院刑事判決　　　　　　　　　九十一年度上訴字第一六五三號
　　上　訴　人
　　即　被　告　戊○○
　　選任辯護人　陳文雄
右上訴人因公共危險案件，不服臺灣桃園地方法院九十年度訴字第三九六號，中華民
國九十一年四月八日第一審判決（起訴案號：臺灣桃園地方法院檢察署九十年度偵字
第二二九九號），提起上訴，本院判決如左：
    主      文
上訴駁回。
    事      實
一、戊○○於民國九十年一月二十九日二十二時四十分許，在桃園縣龜山鄉○○村○○路○段四十巷一○○號行政院衛生署樂生療養院（以下簡稱樂生療養院）甲三
    排二號之病舍內，因向其父丁○○索取新臺幣（下同）一百元買酒未果，與丁○○發生爭吵後，竟基於放火燒燬現供人使用住宅之犯意，於丁○○離開該病舍在
    樂生療養院院區散步時，以拔掉廚房內瓦斯管再持打火機點火燃燒，並以報紙及
    布料引火至大廳及大門燃燒之方式，放火燒燬上開現供丁○○及戊○○居住之房
    舍，並延燒至緊鄰之同前號甲三排一號現供丙○○居住之房舍，及同前號甲三排
    三號現供甲○○居住之房舍，使上開二鄰近房舍內之家具等物品燒燬，丙○○及
    甲○○因聽到爆炸聲響及聞到燒焦氣味，走出房間察看時，即見戊○○在甲三排
    二號之病舍前喃喃自語，笑稱：著火了，並稱：要放火燒房子等語，嗣經丙○○
    報警處理始查悉上情。
二、案經桃園縣警察局龜山分局報告臺灣桃園地方法院檢察署檢察官偵查起訴。
    理      由
一、訊據上訴人即被告戊○○否認右揭犯罪事實，辯稱當時欲燉藥給丁○○吃，因瓦
    斯點不著，所以才用打火機點火，卻不小心燒起來，並未放火燃燒上開房舍。經
    查：
（一）、右揭犯罪事實，業據被告於警詢時供稱：因丁○○將積蓄匯給在大陸之前妻
        及兒子，而案發當日伊向丁○○索取一百元，丁○○卻不給，因而將家裡廚
        房瓦斯桶管子拔掉後，以打火機點燃，並以布及報紙引火燒大廳及大門，以
        此洩憤縱火燒自家房子等情不諱（見偵查卷第五至第九頁），核與被害人丁○○於警詢中指述：伊與被告一起住在上開甲三排二號病舍內，當天晚上九
        點多，伊不拿錢給被告去買酒，有與被告發生爭吵，被告放話說要燒房子，
        因被告一直喧鬧，伊就離開住處在樂生療養院院區遊走，事後才知悉被告縱
        火等語；及被害人甲○○於警詢中所稱：當天伊在甲三排三號病舍內睡覺，
        突然聞到燒焦味，外出察看，發現甲三排二號病舍已著火，被告站在門前喃
        喃自語，揚言燒掉房子等語相符。再被害人丙○○於警詢及原審九十年六月
        十日調查時亦到庭證述：伊父親是樂生療養院之病患，伊和其父親住在甲三
        排一號病舍，當天晚上九點多聽到被告和丁○○之爭吵聲，被告問丁○○為
        何把錢拿到大陸，不給被告買酒喝，後來約十點多伊在甲三排一號病舍內洗
        澡，聽到爆炸聲，衝出來看，就發現甲三排二號病舍已經有大火燒起來，被
        告笑笑說著火了，伊就用行動電話報警，在此之前並未聞到瓦斯味等語，足
        見被告當時確因向丁○○要錢買酒未果，而有放火洩憤之動機，且於該甲三
        排二號病舍起火時在場，並有揚言燒房子之舉。
（二）、桃園縣消防局於火災發生後勘驗現場，就火災原因之判斷，認為：現場外貌
        燒損情形，僅前開甲三排二號病舍有燒損變色，其他戶則無，內部燒損情形
        亦以該病舍較為嚴重，研判起火戶是在甲三排二號病舍。再該戶內部廚房部
        分較其餘客廳、臥室、雜物間燃燒為嚴重，顯示火流延燒方向係由廚房向客
        廳、臥室、雜物間等方向延燒，又廚房內部物品以靠近瓦斯桶一側燒損較為
        嚴重，屋頂橫樑亦朝向爐具、瓦斯桶一側傾倒，顯示火在廚房瓦斯桶附近燒
        得較久、較劇烈，研判起火處在該病舍廚房瓦斯桶附近。而起火處除瓦斯桶
        、瓦斯管線及調節閥外，並無任何引火物，且現場瓦斯桶開關閥為開啟狀態
        ，瓶內瓦斯已漏盡，檢視瓦斯管線燒損情形，發現瓦斯管線上方高度約與瓦
        斯桶開關閥等高處，燒損較為嚴重，研判火災發生時，廚房瓦斯筒開關閥附
        近有瓦斯漏出，並有燃燒之情形，綜上研判起火原因以瓦斯外洩遇火源引火
        之可能性較大，有該局九十年二月二十三日桃消調字第一三三二七號函暨所
        附火災原因調查報告書一份及照片二十九張附卷足憑，並有現場照片六張在
        卷可參，研判之起火原因亦與被告於警詢中之自白相符。
（三）、被告雖於事後翻異前詞，改稱並未刻意放火云云。然其於檢訊先稱：係抽完
        香菸，丟在旁邊，房子就燒起來云云，於原審、本院審理時又改稱，瓦斯管
        被老鼠咬破，點火點不起來，用打火機點火，結果就燒起來云云，其先後所
        述不一，已有可疑。再證人即桃園縣消防局迴龍消防隊小隊長邱奕洋於原審
        九十年七月四日調查時，亦到庭證稱：本件現場延燒之範圍很大，且延燒速
        度很快，不可能是抽香菸引起的，如果是瓦斯管有破洞，瓦斯爐點不著，再
        用打火機點燃，延燒範圍應該不會這麼大，速度也不會這麼快，本件應該是
        把瓦斯管拔掉，再用打火機點燃等語綦詳，顯見被告上開辯解並不可採。
（四）、另被告戊○○於原審辯稱其於警詢中承認放火，係因當時頭腦不清楚云云（
        見原審卷第五七、五八頁），於本院調查時又辯稱：「（警詢）筆錄不實在
        ，我沒有這樣講」（見本院卷第三四頁）。然證人即製作被告警詢筆錄之警
        員乙○○於原審到庭證稱：作筆錄時被告清楚的說是把瓦斯管拔掉用打火機
        點火燒房子，並用布及報紙引火燒，伊至現場處理時，被告也一直唸說：
        【火是我放的。】等語，顯見被告之警詢筆錄確係被告供述，並非在意識不
        清之情形下所為。乙○○於本院雖證稱：「（三次警詢筆錄）應該有錄音，
        但沒有隨案移送，現下已經找不到」（見本院卷第五八頁），然被告於原審
        已供稱：「（問：在警詢中所說的話是否實在）實在」、「（問：為何於警
        詢中稱是拔掉瓦斯桶管子，用打火機點燒）我有這樣講，但是我那時頭腦不
        清楚」（見原審卷第五七頁），可認被告之警詢筆錄確係警員依被告供述而
        記載。
（五）、被告雖又稱其曾發生車禍，頭腦不清楚，有至行政院國軍退除役官兵輔導委
        員會桃園榮民醫院（以下簡稱榮民醫院）及馬偕紀念醫院（以下簡稱馬偕醫
        院）看病等語，但經原審向榮民醫院及馬偕醫院函查被告因精神方面疾病就
        診之病歷資料，上開二醫院均稱並無被告此方面之就診資料，有榮民醫院九
        十年七月二十三日（九十）桃醫醫字第三七七二號函及馬偕醫院九十年六月
        二十九日馬院秘字第九○一二七九號函各一紙附卷可參；被告於本院調查時
        ，雖提出至榮民醫院就診之藥袋封面影本三紙，然查該藥袋封面記載日期，
        有二紙分別為「九十年十月十三日」、「九十年十二月十九日」（見本院卷
        第四四、四五頁），均在本件犯罪發生之後，另一紙藥袋封面之日期係九十
        年，月日不清楚（見本院卷第四六頁），皆不能證明被告於本件行為前曾至
榮民醫院就診。再經原審將被告送榮民醫院鑑定其於行為時是否有心神喪失
        或精神耗弱情形，鑑定結論認被告經系列病史之探究、理學檢查、精神狀態
        檢查及心理測驗，顯示個案的智商水準約落在正常智力的邊緣範圍內，無明
        顯精神病症狀，雖然個案曾有頭部外傷併癲癇症狀，且不規則治療，對於本
        案之犯行，個案在本次鑑定會談中不斷訴說自己的無辜，又說不清楚案發當
        時詳細之狀況，但鑑定會談中其邏輯思考尚正常，可知個案在案發當時並無
        「心神喪失」或「精神耗弱」的現象，有該院九十一年二月二十二日（九十
        一）桃醫（醫）字第○九三七號函暨所附精神鑑定報告書一份在卷可稽，益
        見被告於行為時精神狀況正常，並無心神喪失或精神耗弱之情形。綜上所述
        ，被告所辯不足採信，本件事證明確，被告犯行堪以認定。
二、按刑法第一百七十三條第一項放火燒燬現供人使用住宅罪所指之「燒燬」概念係
    指住宅之重要部分為火力所破壞，而達於喪失其作為住宅之效用程度之狀態，本
    件被告及丁○○居住之甲三排二號病舍廚房橫樑業已傾倒，有照片及前開鑑定報
    告存卷可參，該屋顯然已達喪失作為住宅效用之狀態。次按刑法第一百七十三條
    第一項之放火燒燬現供人使用之住宅罪，其直接被害法益為一般社會之公共安全
    ，雖同時侵害私人財產法益，但仍以保護社會公共安全法益為重。放火行為原含
    有毀損性質，放火燒燬現供人使用之住宅罪，自包括住宅本身及住宅內所有設備
    、傢俱、日常生活上之一切用品。一放火行為若同持燒燬住宅與該住宅內所有其
    他物品，無論該其他物品為他人或自己所有，均不另成立刑法第一百七十五條第
    一項或同條第二項之放火燒燬住宅以外他人或自己所有物罪。是核被告所為，係
    犯刑法第一百七十三條第一項之放火燒燬現供人使用之住宅罪。其放火行為雖同
    時燒燬樂生療養院甲三排第一、二、三號病舍內之家具等物品，然此部分物品之
    燒燬已包含於放火燒燬現供人使用之住宅罪中，自不另論罪。又公訴意旨雖認被
    告亦涉犯刑法第二百七十一條第二項之罪嫌等語。然查：被告自警詢至原審調查
    時均稱：當時伊父親不在屋內等語（見偵查卷第六頁背面、原審卷第一六一頁）
    ，至第三次警詢筆錄記載：「問：縱火後你父親有無跑走來？答：我父親有跑出
    來（見偵查卷第八頁背面、第九頁），對此，製作警詢筆錄之警員乙○○陳稱：
    「我忘了前面被告答什麼，直覺要問這個問題」（見本院卷第五八頁），顯然這
    是警員詢問用語不適當，尚不能據此，即認被告放火時，丁○○尚在房舍內。再
    丁○○於當天晚上九時許與被告爭吵後，即離開其上開住處在樂生療養院院區散
    步，事後才知被告縱火乙節，並據被害人丁○○於警詢及原審調查時指述明確，
    況證人丙○○於警詢中亦證稱：案發時只有看到被告一人等語，顯見被告放火當
    時，丁○○確實不在屋內。公訴意旨稱丁○○係因乘隙逃生始倖免於難等語，容
    有誤會。是被告既知丁○○當時並未在屋內，則其放火燒燬住處是否有殺人之犯
    意，即有疑義。此外，復查無其他積極證據足資證明被告確有殺人未遂之犯行，
    原應為無罪之諭知，惟公訴人認此部分與前開論罪科刑部分有裁判上一罪之關係
    ，爰不另為無罪之諭知，附此敘明。原審同此認定，依刑法第一百七十三條第一
    項之規定，並審酌被告係因向父親索討一百元買酒未果，一時激憤犯下本案，放
    火後並未幫助滅火，實無悔意，致其與父親居住之房屋全毀，並延燒至鄰居之房
    屋兩間，且於一般人難以及時發現並救助火勢之夜間放火，對人生命財產及居住
    安全產生之危害頗鉅，犯後未對被害人表示歉意，態度不佳，惟其智識程度不高
    等一切情狀，量處有期徒刑七年六月，其認事、用法及量刑均無不當。
    被告上訴意旨否認犯罪，核無理由，應予駁回。
據上論斷，應依刑事訴訟法第三百六十八條，判決如主文。
本案經檢察官朱兆民到庭執行職務。
中      華      民      國    九十一    年      十      月     十一     日
                              臺灣高等法院刑事第八庭
                                  審判長法  官  陳  祐  治
                                        法  官  楊  炳  禎
                                        法  官  沈  宜  生
右正本證明與原本無異。
如不服本判決應於收受送達後十日內向本院提出上訴書狀，其未敘述上訴之理由者並
得於提起上訴後十日內向本院補提理由書（均須按他造當事人之人數附繕本）。
                                        書記官  魏  淑  娟
中      華      民      國    九十一    年      十      月     十六     日
附錄：本案論罪科刑法條全文
刑法第一百七十三條
放火燒燬現供人使用之住宅或現有人所在之建築物、礦坑、火車、電車或其他供水、
陸、空公眾運輸之舟、車、航空機者，處無期徒刑或七年以上有期徒刑。
失火燒燬前項之物者，處一年以下有期徒刑、拘役或五百元以下罰金。
第一項之未遂犯罰之。
預備犯第一項之罪者，處一年以下有期徒刑、拘役或三百元以下罰金。
